臺灣高等法院臺南分院民事判決
111年度上字第225號
上  訴  人  台新國際商業銀行股份有限公司
法定代理人  尚瑞強  
訴訟代理人  蘇炳璁  
            高鈺雯  
被上訴人    林佳育  
            洪素卿  
            林妙玲  
兼上  3 人
訴訟代理人  林憲政  
上列當事人間請求撤銷遺產分割登記事件，上訴人對於中華民國
111年7月15日臺灣臺南地方法院111年度訴字第790號第一審判決
提起上訴，本院於111年10月27日言詞辯論終結，判決如下：
    主  文
上訴駁回。
第二審訴訟費用由上訴人負擔。
    事實及理由
一、上訴人主張：被上訴人林佳育因積欠上訴人債務本金新臺幣
    （下同）536,489元及利息未清償，經上訴人於民國101年間
    向臺灣臺南地方法院（下稱臺南地院）聲請對林佳育核發10
    1年度司促字第31329號支付命令確定，於104年間聲請強制
    執行無效果，換發臺南地院104年度司執字第34451號債權憑
    證在案。嗣上訴人查得林佳育之父林秋山於107年12月30日
    死亡，遺有坐落臺南市○○區○○段000地號土地、應有部分2分
    之1之土地（下稱系爭土地），林佳育未向法院為拋棄繼承
    ，依法已繼承取得系爭土地。惟林佳育恐繼承後遭上訴人追
    索，遂與其餘被上訴人於108年3月12日成立遺產分割協議（
    下稱分割協議），由被上訴人林憲政1人取得系爭土地，並
    於108年3月15日辦理分割繼承登記。林佳育將繼承系爭土地
    之應繼分，無償移轉予林憲政，有害上訴人債權，爰依民法
    第244條第1項規定，請求撤銷分割協議之債權行為及分割繼
    承登記之物權行為，並請林憲政塗銷分割繼承登記等語（原
    審為上訴人敗訴之判決，上訴人聲明不服，提起上訴）。上
    訴聲明：㈠原判決廢棄。㈡被上訴人就系爭土地於108年3月12
    日所為遺產分割協議之債權行為，及於108年3月15日以遺產
    分割協議辦理所有權移轉登記之物權行為，均應予撤銷。㈢
    林憲政於108年3月15日就上開土地以分割繼承為原因所為之
    所有權移轉登記，應予塗銷。
二、被上訴人則抗辯：林佳育與林憲政雖為姐弟，惟經濟財務各
    自管理，林憲政不知林佳育有積欠銀行債務。林憲政與母親
    即被上訴人洪素卿、林佳育、林佳育之女（現就讀國中二年
    級）同住，洪素卿、林佳育長期身體狀況不佳，無法外出工
    作，已十餘年無收入，家中日常開銷均由林憲政之薪資支應
    。父親林秋山生前罹患腦瘤、口腔癌等疾病，相關醫療費用
    及林秋山死亡後之喪葬費用，均由林憲政負擔。被上訴人係
    考量林憲政對家庭之付出，及林秋山生前已表示系爭土地由
    林憲政1人繼承，洪素卿亦由林憲政扶養等情，始協議由林
    憲政單獨取得系爭土地，並非無償行為等語。答辯聲明：上
    訴駁回。
三、本件經依民事訴訟法第463條準用同法第270條之1第1項第3
    款規定，整理並協議簡化爭點後，確認兩造不爭執及爭執事
    項如下：
  不爭執事項：
  ㈠林佳育積欠上訴人本金536,489元及各該筆本金之利息（詳如
    原審卷113頁附表所示），上訴人向臺南地院聲請取得支付
    命令及確定證明書，並於104年以上開支付命令聲請強制執
    行，經執行無效果發給上訴人債權憑證。
  ㈡林秋山於107年12月30日死亡，遺有系爭土地，而被上訴人洪
    素卿為林秋山之配偶，被上訴人林妙玲、林佳育、林憲政為
    林秋山之子女，均為林秋山之法定繼承人。
  ㈢被上訴人均未拋棄對林秋山之繼承權，全部繼承人於108年3
    月12日就系爭土地為分割協議，將系爭土地分歸林憲政一人
    所有，並於108年3月15日完成土地之分割繼承登記。
  ㈣林佳育名下無其他財產可供清償債務（原審卷151頁）。
  爭執事項：
    上訴人主張林佳育就系爭土地所為之遺產分割協議，為無償
    行為，依民法第244條第1項、第4項規定，請求撤銷被上訴
    人間之遺產分割協議之債權行為及物權行為，並請求林憲政
    塗銷系爭土地之分割繼承登記，是否有理由？　
四、得心證之理由：　　
　㈠按債務人所為之無償行為，有害及債權者，債權人得聲請法
    院撤銷之，固為民法第244條第1項所規定。又按民法第244
    條第1、2項所稱之無償或有償行為，係以債務人與第三人間
    之行為有無互為對價關係之給付為其區別標準。債權人行使
    民法第244條規定之撤銷權，以債務人之行為有害及債權，
    為其要件之一。此之所謂害及債權，乃指債務人之行為，致
    積極的減少財產，或消極的增加債務，因而使債權不能獲得
    清償之情形。是以，上訴人得否訴請撤銷被上訴人間就系爭
    土地之分割協議，及塗銷分割繼承之登記，仍應以其等間有
    無互為對價關係之給付，是否害及債權人之債權為判斷。
　㈡上訴人主張林佳育以分割協議之方式，將系爭土地分割繼承
    登記為林憲政所有，形同無償移轉其應繼分之財產予林憲政
    ，即屬無償行為等語，然為被上訴人所否認，並以上開情詞
    置辯，是本件所應審究者，在於系爭土地之分割協議是否屬
    無償行為。經查：
　⒈按繼承人自繼承開始時，除有例外規定，承受被繼承人財產
    上之一切權利、義務；繼承人有數人時，在分割遺產前，各
    繼承人對於遺產全部為公同共有，為民法第1148條第1項前
    段、第1151條所明定。是遺產繼承所形成的公同共有關係，
    因源自繼承法律關係，而具有濃厚之身分屬性。依諸我國家
    庭倫常，遺產之分配協議過程，往往包括被繼承人生前意願
    、繼承人對被繼承人扶養程度、繼承人對遺產取得或保存之
    協助、家族成員間感情、各繼承人個性、經濟狀況、財產情
    形、維持生活之須、祭祀義務之承擔等等諸多因素，均摻雜
    其中折衝，始由全體繼承人達成最終協議結果。故遺產分割
    乃根基於繼承身分關係之高度人格權之行使，為繼承人之共
    同行為，其間除形諸於外之財產分配外，常涵蓋繼承人間複
    雜的各種權利的行使、拋棄或義務的負擔、免除，非得僅單
    純聚焦於個別繼承人分割協議結果，以有無受分配遺產或其
    多寡，即謂係有害於該繼承人債權人債權之有償或無償行為
    ，而應由繼承人間協議之原委、過程及結果全面觀之。
　⒉被上訴人抗辯就系爭土地所為分割協議，係因林憲政之前負
    擔全家生活支出及扶養父母費用，並支付林秋山生前之醫藥
    費、喪葬費用，林秋山生前表示系爭土地由林憲政繼承，並
    負擔母親洪素卿之扶養等情，有被上訴人提出林秋山之奇美
    醫院收據、身心障礙證明可參（本院卷第119-129頁），而
    林秋山、洪素卿、林佳育及其未成年女兒均設籍於太平街31
    號，有戶籍謄本資料在卷（原審卷第75-83頁），而被上訴
    人洪素卿、林佳育因身體不佳，無法工作，經2人陳明在卷
    ，並有林佳育之稅務電子閘門財產所得調件明細表（原審卷
    第151-157頁）、洪素卿、林佳育之診斷證明書可參（本院
    卷第111-117頁），足認被上訴人抗辯林秋山、洪素卿、林
    佳育及其未成年女兒之日常生活開銷，長期均由林憲政負擔
    ，應屬可信。而林妙玲已出嫁，未與父母、其他兄弟姐妹同
    住，亦有其戶籍謄本在卷（原審卷第109頁），而林憲政為
    獨子，負擔扶養父母、二姐林佳育及女兒之費用，林秋山生
    前表示系爭土地由林憲政繼承，亦符合社會常情。是以林秋
    山之全體繼承人（即被上訴人）基於林秋山之生前意願，且
    由林憲政一人負擔照顧、扶養父母、二姐林佳育及其女兒之
    事實，及支付林秋山生前之醫療費、死後之喪葬費等費用，
    林妙玲、林佳育無力或事實上未負擔上開費用，足認係由林
    憲政代林妙玲、林佳育墊付①林秋山之扶養費、醫療費、喪
    葬費用，②洪素卿之扶養費，③提供林佳育與其女之生活費，
    作為林憲政1人取得系爭土地之代價，達成將系爭土地由林
    憲政取得之遺產分割協議，是該分割協議應評價為具有相當
    對價之行為，而非林佳育單純將其應繼分移轉予林憲政之無
    償行為，核與民法第244條第1項之規定要件不符，上訴人主
    張撤銷就系爭土地所為遺產分割協議之意思表示，依該分割
    協議所為之分割繼承登記，及塗銷分割繼承登記，自屬無據
    。
五、綜上所述，上訴人依民法第244條第1項、第4項規定，請求
    被上訴人撤銷上開分割協議之債權行為及分割繼承登記之物
    權行為，並塗銷系爭土地由林憲政所為之繼承登記，均無理
    由，不應准許。從而，原審所為上訴人敗訴之判決，並無不
    合。上訴論旨指摘原判決不當，求予廢棄改判，為無理由，
    應駁回其上訴。
六、本件為判決基礎之事證已臻明確，兩造其餘之攻擊防禦方法
    及舉證，認均不足以影響本判決之結果，毋庸一一論列，併
    此敘明。　　
七、據上論結，本件上訴為無理由，依民事訴訟法第449條第1項
    、第78條，判決如主文。
中　　華　　民　　國　　111 　年　　11　　月　　10　　日
                  民事第三庭    審判長法  官  吳森豐
　
                                      法  官  洪挺梧 

                                      法  官  蔡孟珊  
上為正本係照原本作成。
上訴人如不服本判決，應於收受送達後20日內向本院提出上訴書
狀，其未表明上訴理由者，應於提出上訴後20日內向本院補提出
理由書狀（均須按他造當事人之人數附繕本），上訴時應提出委
任律師或具有律師資格之人之委任狀；委任有律師資格者，另應
附具律師資格證書及釋明委任人與受任人有民事訴訟法第466條
之1第1項但書或第2項（詳附註）所定關係之釋明文書影本。如
委任律師提起上訴者，應一併繳納上訴審裁判費。
被上訴人不得上訴。
中　　華　　民　　國　　111 　年　　11　　月　　10　　日

                                      書記官  徐振玉
【附註】
民事訴訟法第466條之1：
⑴對於第二審判決上訴，上訴人應委任律師為訴訟代理人。但上
  訴人或其法定代理人具有律師資格者，不在此限。
⑵上訴人之配偶、三親等內之血親、二親等內之姻親，或上訴人
  為法人、中央或地方機關時，其所屬專任人員具有律師資格並
  經法院認為適當者，亦得為第三審訴訟代理人。
民事訴訟法第466條之2第1項：
上訴人無資力委任訴訟代理人者，得依訴訟救助之規定，聲請第
三審法院為之選任律師為其訴訟代理人。